【裁判字號】    96,訴,6442
【裁判日期】    970527
【裁判案由】    返還租賃物等
【裁判全文】
臺灣臺北地方法院民事判決              96年度訴字第6442號
原      告  丙○○
            乙○○
上列二人共同
訴訟代理人  陳建勳律師
            周建才律師
被      告  甲○○    住台北市○○路○段三○四巷三十號七
上列當事人間返還租賃物等事件，本院於民國九十七年五月十三
日言詞辯論終結，判決如下：
    主    文
被告應給付原告丙○○新台幣捌拾貳萬壹仟陸佰壹拾參元，及自
民國九十七年一月二十九日起至清償日止，按年息百分之五計算
之利息。
被告應給付原告乙○○新台幣肆拾壹萬陸仟柒佰元，及自民國九
十七年一月二十九日起至清償日止，按年息百分之五計算之利息
。
原告其餘之訴駁回。
訴訟費用由被告負擔百分之四十一，餘由原告負擔。
本判決第一項於原告丙○○以新台幣貳拾柒萬伍仟元為被告供擔
保後，得假執行；但被告以新台幣捌拾貳萬壹仟陸佰壹拾參元為
原告丙○○供擔保後，得免為假執行。
本判決第二項於原告乙○○以新台幣壹拾肆萬元為被告供擔保後
，得假執行；但被告以新台幣肆拾壹萬陸仟柒佰元為原告乙○○
供擔保後，得免為假執行。
原告其餘假執行之聲請駁回。
    事    實
甲、原告方面：
一、聲明：(一)被告應分別給付原告丙○○新台幣（下同）一百七
    十萬八千九百十三元、原告乙○○一百三十萬四千元，及均
    自民國（下同）九十七年一月二十九日起至清償日止，按年
    息百分之五計算之利息；(二)原告願供擔保，請准予宣告假執
    行。
二、陳述略稱：
  (一)被告於九十四年十一月七日與原告丙○○及乙○○簽訂租賃
    契約書，向原告承租坐落於台北市○○區○○路三段一六一
    號二樓房屋，約定租期自九十四年十一月一日起至九十六年
    十月三十一日止，共計二年；租金為每月六萬元（第三條約
    定），應於每月十日前繳納（第四條約定），被告應分別匯
    三萬元入原告丙○○及乙○○之銀行帳戶（增列約定）；被
    告若有違約情事，致損害原告權益時，被告願聽從原告損害
    賠償，如原告因涉訟所繳納之訴訟費、律師費用，均應由原
    告負責賠償（第十二條約定）；被告於租期屆滿時，除經原
    告同意繼續出租外，應即日將租賃房屋按照原狀遷空交還原
    告，不得藉詞推諉或主張任何權利，如不即時遷讓交還房屋
    時，原告每月得向被告請求按照租金五倍計算之違約金至遷
    讓完了之日止（第六條約定）。詎料被告於簽約後屢次拖欠
    租金，金額已逾二個月，依約原告即得終止契約，原告遂以
    律師函限期催告被告須於三十日內繳付．否則即逕以該函為
    終止契約之意思表示，惟該函於九十六年三月二十六日送達
    被告後，仍未獲置理，是兩造租賃契約已於九十六年四月二
    十五日終止。
  (二)兩造間租賃契約終止後，原告依兩造租賃契約之約定，請求
    被告給付以下費用：
    (1)被告積欠租金：算至九十六年三月，被告共應繳十七個月
      房租即各五十一萬元予原告丙○○及乙○○。惟被告僅曾
      給付四次房租（每次三萬元）及一次十七萬元予原告丙○
      ○，尚欠二十二萬元租金；而被告僅曾給付二次房租（每
      次三萬元）及一次二十萬元予原告乙○○，尚欠二十五萬
      元租金，惟扣除原告乙○○於九十五年八月間為原告代收
      學費十二萬一千元後，被告尚欠其十二萬九千元。
    (2)賠償律師酬金：原告因被告違反兩造租賃契約約定，經催
      告繳交租金仍未履行，原告乃聘任陳建勳律師及周建才律
      師提起本件訴訟，並支出律師酬金七萬元，故依兩造租賃
      契約第十二條之約定，前開律師酬金自應由被告賠償，亦
      即被告應各賠償原告傳吉田及乙○○三萬五千元。
    (3)按租金五倍計算之違約金：被告依約應於九十六年三月二
      十六日騰空遷讓並返還租賃房屋予原告，惟被告迄至九十
      六年十一月十三日始行遷出，故原告自得依兩造租賃契約
      第六條之約定，請求被告給付相當於五倍租金之違約金。
      準此，自九十六年三月二十七日起算至九十六年十一月十
      三日實際遷出日止，共七個月又十八天，被告自應分別給
      付原告丙○○及乙○○各一百十四萬元之違約金（計算式
      ：3萬元/月×《7＋18/30》月×5=114萬元）。
  (三)被告另於九十四年十一月七日與原告丙○○簽訂轉讓協議書
    ，受讓位於上開地址之台北市私立立群文理短期補習班之經
    營，依轉讓協議書第四條之約定，九十四年十月三十一日（
    含）以前的所有費用及相關責任，全部由原告丙○○負擔，
    之後所有費用及相關責任，則全部由被告負擔；另依第五條
    之約定，補習班負責人等變更事宜，則由原告丙○○協助被
    告完成辦理，可知被告應辦理變更補習班負責人事宜及負擔
    因經營補習班所生之相關費用，包括補習班編制工作人員之
    勞、健保費用及勞工退休基金。詎料被告遲未將該補習班之
    負責人名義由原告丙○○變更為被告，致原告丙○○遭主管
    機關催繳前述費用，因而代被告墊付三十一萬三千九百十三
    元，此有勞保費及滯納金之繳費收據、健保費及滯納金之繳
    款單收據、勞工退休基金繳款單及滯納金繳款單可憑，爰依
    轉讓協議書約定、無因管理或不當得利法則，請求被告償還
    前開代墊費用。
  (四)對於被告之答辯，原告反駁如下：(1)被告所陳補習班經營狀
    態與本件無關；(2)違約金係出於被告自由意志簽定；(3)關於
    補習班負責人變更事宜，係被告不辦理，致到現在仍未變更
    ，實則兩造簽約時就請被告變更負責人，且於本件繫屬後，
    原告丙○○還曾發存證信函請求被告變更，被告仍不願變更
    ，原告丙○○並未表示股東很多不要變更負責人。
  (五)綜上所述，被告應給付原告之金額如下：
    (1)原告丙○○部分：租金二十二萬元、代墊補習班經營費用
      三十一萬三千九百十三元、律師費用三萬五千元及違約金
      一百十四萬元，共計一百七十萬元八千九百十三元。
    (2)原告乙○○部分：租金十二萬九千元、律師費用三萬五千
      元及違約金一百十四萬元，共計一百三十萬四千元。
三、證據：提出租賃契約書影本一份、律師函及回執影本各一份
    、轉讓協議書影本一份、收據影本一份、郵政劃撥儲金存款
    收據影本二份、保險費暨滯納金繳費收據影本一份、勞工退
    休金提繳費繳款單影本三十份、房屋稅繳款書影本一紙、保
    險費繳款單影本三份、保險費暨滯納金繳費收據及欠費明細
    表影本各一份、滯納金欠費補發繳款單及欠費明細表影本各
    一份、勞工退休金繳款單影本三份、戶籍謄本一份、建物登
    記謄本影本二份及土地登記謄本影本一份為證。
乙、被告方面：
一、聲明：原告之訴及假執行之聲請均駁回。
二、陳述略稱：
  (一)被告當初以六十萬元頂讓補習班，當時補習班還在虧損，故
    被告付的代價過高。
  (二)被告並無積欠原告這麼多錢，且原告請求利息及違約金都太
    高，被告無法負擔，況被告房子被查封，已經沒什麼財產。
  (三)補習班負責人之所以到現在仍未辦理變更，係因原告丙○○
    表示因有好幾個股東，變更會很麻煩，所以沒有找被告去辦
    理變更，並非被告不變更。
三、證據：無。
    理    由
一、程序方面：
  (一)按「原告於判決確定前，得撤回訴之全部或一部。但被告已
    為本案之言詞辯論者，應得其同意。」，民事訴訟法第二百
    六十二第一項定有明文。本件原告起訴原另請求：「被告應
    將坐落於台北市○○區○○路三段一六一號二樓房屋騰空遷
    讓，返還予原告。」，嗣於九十七年一月十日，以被告已自
    行遷讓並返還予原告為由具狀撤回該請求，而撤回時被告尚
    未為本案之言詞辯論，程序並無不合，應予准許。
  (二)次按「訴狀送達後，原告不得將原訴變更或追加他訴。但有
    下列各款情形之一者，不在此限：‧‧三、擴張或減縮應受
    判決事項之聲明者。」、「不變更訴訟標的，而補充或更正
    事實上或法律上之陳述者，非為訴之變更或追加。」，民事
    訴訟法第二百五十五條第一項第三款、第二百五十六條分別
    定有明文。本件原告起訴原就本金部份請求「被告應分別給
    付原告丙○○五十一萬五千六百五十八元、原告乙○○十六
    萬四千元，及均自起訴狀繕本送達翌日起至清償日止按年息
    百分之五計算之利息。被告應自九十六年三月二十七日起至
    遷讓房屋日止，按月給付原告丙○○及乙○○各十五萬元。
    」，嗣經多次具狀擴張、減縮請求及更正法律上陳述後，最
    終於九十七年四月八日具狀請求「被告應分別給付原告丙○
    ○一百七十萬八千九百十三元、原告乙○○一百三十萬四千
    元，及均自九十七年一月二十九日起至清償日止，按年息百
    分之五計算之利息。」，核屬擴張及減縮聲明並補充更正法
    律上之陳述，程序亦無不合，應予准許。
二、原告主張意旨略以：被告向原告承租房屋經營補習班，然屢
    屢拖欠房租，金額已逾二個月，原告以律師函限期催告被告
    須於三十日內繳付．否則終止契約，該函於九十六年三月二
    十六日送達被告卻未獲置理，兩造租賃契約於九十六年四月
    二十五日終止，又被告遲未依轉讓協議書約定，將補習班之
    負責人名義由原告丙○○變更為被告，致原告丙○○代墊補
    習班編制工作人員之勞、健保費用及勞工退休基金，故原告
    丙○○請求被告給付一百七十萬元八千九百十三元（含租金
    二十二萬元、代墊補習班經營費用三十一萬三千九百十三元
    、律師費用三萬五千元及違約金一百十四萬元），原告乙○
    ○請求被告給付一百三十萬四千元（含租金十二萬九千元、
    律師費用三萬五千元及違約金一百十四萬元）等語。
三、被告答辯意旨則以：被告當初頂讓補習班代價過高，且積欠
    原告款項非如原告主張金額之鉅，原告請求利息及違約金過
    高，又補習班負責人未辦理變更，係因原告丙○○表示補習
    班有好幾個股東，變更負責人很麻煩，故未找被告辦理變更
    ，並非被告不變更等語置辯。
四、兩造對於被告積欠房租致遭原告於九十六年四月二十五日終
    止租約，被告已於九十六年十一月十三日遷讓返還房屋，但
    補習班負責人始終未變更為被告之事實並無爭執，爭執重點
    在於：(一)依兩造租約之約定，原告得請求被告給付之租金、
    律師費及違約金，數額以多少為適當？(二)被告未辦理變更為
    補習班負責人之原因為何？原告丙○○請求被告給付代墊補
    習班經營費用三十一萬三千九百十三元是否有理由？爰就上
    揭爭點說明如后。
五、兩造間租賃契約九十六年四月二十五日終止後，原告依兩造
    租賃契約之約定，得請求被告給付以下費用：
  (一)被告積欠租金部分，依租約第三條約定之月租額原告二人各
    三萬元，算至契約終止之九十六年四月二十五日，被告共應
    繳十七個月又二十五日即各五十三萬五千元之房租予原告丙
    ○○及乙○○，惟被告僅曾給付四次房租（每次三萬元）及
    一次十七萬元予原告丙○○，尚欠二十四萬五千元租金；而
    被告僅曾給付二次房租（每次三萬元）及一次二十萬元予原
    告乙○○，尚欠二十七萬五千元租金，惟扣除原告乙○○於
    九十五年八月間為原告代收學費十二萬一千元後，被告尚欠
    其十五萬四千元。
  (二)被告應賠償律師酬金部分，原告因被告違反兩造租賃契約約
    定，經催告繳交租金仍未履行，原告乃聘任律師提起本件訴
    訟，並支出律師酬金七萬元，業具原告提出七萬元律師收據
    影本一份為證，故依兩造租賃契約第十二條之約定，前開律
    師酬金應由被告賠償，亦即被告應各賠償原告傳吉田及乙○
    ○三萬五千元。
  (三)自租約終止後至被告遷讓返還房屋日止，被告應各給付原告
    二十二萬七千七百元之違約金：
    (1)按約定之違約金額過高者，法院得減至相當之數額，民法
      第二百五十二條定有明文。本件兩造租賃契約於九十六年
      四月二十五日終止，被告至九十六年十一月十三日遷讓返
      還房屋，時間共六個月又十八日，斟酌此等違約情狀，違
      約金以租金一點一五倍計算為適當，兩造所約定租金五倍
      計算之違約金，於本件顯有過高。
    (2)被告應給付原告月租各三萬元，契約終止後之違約金，依
      上述為每月各三萬四千五百元（30000 x 1.15 = 34500）
      ，六個月又十八日為各二十二萬七千七百元（34500 x 《
      6＋18/30》= 227700）。
  (四)綜上小結，原告丙○○得請求被告給付租金二十四萬五千元
    、律師費用三萬五千元及違約金二十二萬七千七百元，原告
    乙○○得請求被告給付租金十五萬四千元、律師費用三萬五
    千元及違約金二十二萬七千七百元。
六、原告丙○○另得請求被告給付代墊補習班經營費用三十一萬
    三千九百十三元：
  (一)按依原告丙○○與被告間所簽訂轉讓協議書第四條之約定，
    九十四年十月三十一日（含）以前的所有費用及相關責任，
    全部由原告丙○○負擔，之後所有費用及相關責任，則全部
    由被告負擔；另依第五條之約定，補習班負責人等變更事宜
    ，則由原告丙○○協助被告完成辦理，可知被告應辦理變更
    補習班負責人事宜及負擔因經營補習班所生之相關費用，包
    括補習班編制工作人員之勞、健保費用及勞工退休基金。被
    告雖抗辯稱補習班負責人未辦理變更，係因原告丙○○表示
    補習班有好幾個股東，變更負責人很麻煩，故未找被告辦理
    變更云云，然查：(1)若被告所辯為真，兩造應無為上揭轉讓
    協議書第四條約定之必要；(2)原告向被告催繳租金及終止契
    約之律師函，亦表明多次催請被告變更負責人不得要領；(3)
    綜上，被告辯稱原告丙○○無意變更負責人，不足採信。
  (二)依前揭轉讓協議書第四條之約定，及原告所提出郵政劃撥儲
    金存款收據影本二份、保險費暨滯納金繳費收據影本一份、
    勞工退休金提繳費繳款單影本三十份、保險費繳款單影本三
    份、保險費暨滯納金繳費收據及欠費明細表影本各一份、滯
    納金欠費補發繳款單及欠費明細表影本各一份及勞工退休金
    繳款單影本三份內容，原告丙○○確有為被告代墊補習班經
    營費用三十一萬三千九百十三元之事實，則其主張依上揭轉
    讓協議書約定，請求被告償還前開代墊費用，自有理由。
七、綜上所述，原告依契約法律關係，請求被告應分別給付原告
    丙○○一百七十萬八千九百十三元、原告乙○○一百三十萬
    四千元，及均自九十七年一月二十九日起至清償日止，按年
    息百分之五計算之利息，於原告丙○○請求金額八十二萬一
    千六百十三元（包括租金二十四萬五千元、律師費用三萬五
    千元、違約金二十二萬七千七百元及代墊補習班經營費用三
    十一萬三千九百十三元），原告乙○○請求金額四十一萬六
    千七百元（包括租金十五萬四千元、律師費用三萬五千元及
    違約金二十二萬七千七百元），及均自九十七年一月二十九
    日起至清償日止，按年息百分之五計算之利息之範圍內為有
    理由，應予准許，逾此範圍之請求為無理由，不應准許。原
    告陳明願供擔保，聲請宣告假執行，於原告勝訴部分，經核
    並無不合，爰酌定相當擔保金額准許之，被告雖未聲明願供
    擔保免假執行，然就原告勝訴部分，本院亦依職權酌定相當
    擔保金額准許之。至於原告敗訴部分，其訴既經駁回，假執
    行之聲請失所附麗，應併予駁回。
八、兩造之其餘攻擊防禦方法，於本件判決結果無影響，爰不一
    一論列，附此說明。
九、據上論結，本件原告之訴為一部有理由，一部無理由，並依
    民事訴訟法第七十九條、第八十五條第一項前段、第三百九
    十條第二項、第三百九十二條第二項，判決如主文。
中    華    民    國    97    年    5     月    27    日
                  民事第一庭    法  官  文衍正
以上正本係照原本作成
如對本判決上訴，須於判決送達後20日內向本院提出上訴狀
中    華    民    國    97    年    5     月    27    日
                                書記官  顏  葶


司法院資訊處製作；財團法人民間司法改革基金會備份。
